臺灣高等法院花蓮分院刑事判決　　　　　　八十九年度上易字第三五一號
　　上　訴　人　臺灣花蓮地方法院檢察署檢察官
　　被　　　告　己○○即蔡原.
　　選任辯護人　廖學忠
右列上訴人因被告詐欺案件，不服臺灣花蓮地方法院八十六年度易字第一二六Ｏ號中
華民國八十九年九月二十八日第一審判決( 起訴案號：臺灣花蓮地方法院檢察署八十
六年度偵字第一五二九號，併辦案號：八十九年度偵字第三四五六、三四五五號 )，
提起上訴，本院判決如左：
    主  文
原判決撤銷。
己○○連續意圖為自己不法之所有，以詐術使人將本人之物交付，處有期徒刑陸月，
如易科罰金以佰元折算壹日。
    事  實
己○○（原名蔡原上於八十九年十二月一日改名為己○○於八十九年五月二十五日因
妨害家庭罪，經台灣高等法院台中分院判處有期徒刑四月確定在案），與黃玉霞（另
案判決無罪確定在案），共同經營設於南投縣草屯鎮○○路○段三Ｏ七號十二樓之上
廣建設股份有限公司（下稱上廣公司），己○○為前任董事長，現為董事，黃玉霞則
為現任董事長。實際事務由己○○負責。緣上廣公司於民國八十一年初，在花蓮縣花
蓮市○○段三Ｏ九、三一三等地號土地興建「上毅第一廣場」大樓，己○○竟基於意
圖為自己不法所有之概括犯意，首先印製精美之房屋預定買賣契約書、建築設計圖及
廣告等，載明所使用建材設備及說明，並於廣告標明「花蓮建築進化史上第一座五星
級建築巨構」、二十大超水準設施（其中列有加州陽光花園廣場、巴比侖空中景觀花
園、男女三溫暖、藍波健身中心．．．」，以廣招徠，使陳讚成、戊○○、丁○○、
甲○○、丙○○等客戶誤以為其等必依契約標準施工，致陷於錯誤，紛紛與上廣公司
簽訂購屋契約，並交付新臺幣九千元至四萬元不等之訂金，另依契約按期交付工程款
，己○○為減少建築成本，以達其圖謀厚利之初衷，竟偷工減料，將原設計應用鋼筋
混凝土（以下簡稱ＲＣ）構造之每戶隔戶牆，改以造價較廉、品質較劣之加強磚造，
復未依約將地下室停車場舖設水泥，而改舖柏油，地下室牆面未劃安全指示線，消防
設施中之室內消防栓、自動灑水設備、自動泡沫滅火設備、採水設備、火警自動警報
設備等亦皆故障，公共設施中之中庭噴泉工程、空中花園、男女三溫暖設備及健身房
內之器材均付諸闕如，致全棟大樓未達其原設計之標準，建物價值低落，使訂購戶蒙
受重大損失。己○○另為設於南投市○○路二二五巷一九一號上駿建設股份有限公司
（下稱上駿公司）負責人，上駿公司於民國八十二年間在花蓮縣吉安鄉○○段二六Ｏ
、二六一、二六三地號土地興建「上毅皇宮中華國宅」，己○○明知國民住宅自用面
積不包括公用面積，且知悉該國宅其所設計建築買受人得單獨使用之實際面積室內為
七十一點六六平方公尺，陽台為五點八二平方公尺，花台為三點五Ｏ平方公尺（以上
室內總面積共八十點九八平方公尺），亦基於前開意圖為自己不法之所有之犯意，於
所設計之定型化買賣契約書第一條第二款載明「其中室內面積為九一點一七平方公尺
，包括自用面積十一點零六平方公尺，陽台九點八二平方公尺」，且為達其銷售之目
的，故意告知客戶乙○○所擁有之室內面積將達九一點一七平方公尺，而刻意隱瞞其
所謂自用面積即為供公用之樓梯間、電梯間之面積，致乙○○陷於錯誤，誤以為契約
書上所載室內面積即為其室內單獨得使用之面積，而於八十二年五月十二日與上駿公
司簽訂該國宅買賣契約書，並先後給付共二百九十萬元之價金，嗣於完工交屋時，乙○○始發現室內得單獨使用面積僅八十點九八平方公尺，較己○○所稱暨契約書上所
載九十一點一七平方公尺短少十點一九平方公尺，屢與己○○協商，均未獲解決，乙○○始知受騙。
案經被害人陳讚成、戊○○、丁○○、乙○○、甲○○、丙○○訴請台灣花蓮地方法
院檢察署檢察官偵查起訴及移送併案審理。
    理  由
一訊之被告己○○堅決否認有前揭詐欺犯行，辯稱：「（上毅第一廣場大樓）我有按
  圖施工，外牆部分都用ＲＣ，室內隔間因為間隔太小，沒有辦法用模板，所以問過
  建築師後認為安全上沒有顧慮，所以才改用磚造。況且磚造的比例只有百分之二十
  二，且磚造成本還比ＲＣ高，是施工技術困難才部分隔間，改用磚造。地下室停車
  場已舖水泥，是應要求再加舖柏油。原契約上也沒有說要劃牆面安全指示線，後來
  管理委員會要求，我們有補貼二萬元。其他的設備也都有交管委會簽收，如果沒做
  的部分，我們都有補貼給管委會。另外消防設施部分也經檢查核可。乙○○部分，
  如果我要詐欺的話，我不會把土地登記給乙○○，況且我登記給他的土地面積，比
  實際契約上所載的面積更多。況且房屋的總面積加起來，也比原契約所載的要大，
  我們在契約上也有附施工圖，應該不致產生誤解，室內面積與室外面積是國宅專用
  的名詞，與地政單位所用的名詞不同，所以才會產生誤會，事實上我並沒有要騙他
  們。」等語。惟查：
  (一)前揭首段事實，業據被害人陳讚成、戊○○、丁○○、甲○○、丙○○等分別於
    原審偵審中及本院調查中指訴綦詳，而該大樓隔戶牆為加強磚造並非ＲＣ構造，
    亦經檢察官會同建築師履勘抽驗屬實，有勘驗筆錄在卷可參，另上揭公共設施缺
    失部分，被告與該大樓管理委員會達成之協議中即自承未予施工而同意支付補助
    款，有該協議書在卷可佐，足證被告確未依約興建該公共設施，至消防設施部分
    ，經花蓮縣警察局檢查亦發現有故障損壞、無法測試等缺失，此有該局檢查紀錄
    表在卷可佐（上述勘驗筆錄、協議書及檢查紀錄表均請參照附於八十五年度易字
    第七七九號卷之八十五年度偵字第二五六號卷內），足見被害人之指訴非虛。上
    開ＲＣ牆，若改為部分為磚牆者，其工程費之差額為一百四十六萬九十七元（此
    僅以四樓之面積計算，其餘各層樓可比照四樓之計算例，求得工程費之差額），
    此有原審法院送請台北市結構工程工業技師公會結構安全鑑定報告在卷可憑。另
    經本院調取該系爭建物建造執照審閱結果，並無將隔間牆由ＲＣ造改為磚造之變
    更設計，被告亦自承並未變更設計，足見被告係以ＲＣ造之建築，結構堅強、耐
    震、堅固為號召，吸引他人購買甚明。被告更於建築廣告標明高級住宅、屋頂花
    園、特殊造形門廳、健身房等等吸引他人購買，此有被害人提出之促銷廣告、設
    計平面配置圖等件在卷可資佐證，但經本院勘驗結果並無上開設置，有本院勘驗
    筆錄及現場相片在卷足憑。另參酌被害人甲○○所提出之「第一廣場」廣告，即
    以大字標明「花蓮建築進化史上第一座五星級建築巨構」，除精緻圖片外，其下
    並綴以「把享樂、休閒、健康、生活、服務融為一體．．．」，又所列，加州陽
    光花園廣場、巴比倫空中景觀花園、男女三溫暖、藍波健身中心，經本院勘驗結
    果，無一此項設置，正足以印證上開所述，被告係以廣告，使被害人等誤信有此
    設施，而決定購屋，上開缺失俱屬重大，而一般人購買預售屋，有關建材品質、
    居家品質、公共設施之有無及多寡、消防設施是否合於標準，均為考慮之重點，
    本件被告與客戶簽約時，如約定以品質較劣之加強磚造施工，或契約未載明公共
    設施，或消防設施不符安全規定者，則客戶勢無購買之意願，其等之所以訂購，
    乃因信賴被告必將依約施工（被害人丙○○家居台北，即係因見廣告標明高級建
    材、美麗、空中花園氣派門廳而一次訂購三戶），被害人丁○○亦於告訴狀陳明
    其所購屋惟憑被告之廣告及契約所示而已，見其所列設備週全、建材高級遂予訂
    購。今被告既未依約施工，致建物呈現諸多缺失，堪認其有以必依約施工為手段
    使訂購戶陷於錯誤而與之簽約訂購，亦足認其係以虛偽廣告、偷工減料之方式詐
    取厚利，所辯要係卸責之詞，委無可採。證人楊宗榮係承攬建造之亞毅公司負責
    人，雖於原審證稱因系爭建物均屬ＲＣ結構，而該大樓大多屬小套房設計，套房
    與套房間距不足，以ＲＣ施工有困難，經請示結構技師及建築師，遂改為磚砌成
    本提高」云云，但經台北市結構技師公會鑑定結果，將ＲＣ隔間改為磚砌每層可
    省一百四十六萬零九十七元，已詳如上述，此項有利於被告之證言，既與鑑定結
    果不符，且不符合一般通念（均認ＲＣ結構較堅固），自不足據為有利被告之認
    定。至被告所辯係由亞毅營造公司負責建造，與伊無關一節，因被告係定作人，
    亞毅營造公司係承攬人，承攬人應依定作人指示施作，此各為法律所規定，縱令
    亞毅公司之人員或建築師所為有利被告之證言，均係迴護被告之詞，不足據為有
    利被告之認定。
  (二)被害人乙○○向被告購買之上毅皇宮中華國宅第Ｈ棟七樓，係被告依「獎勵投資
    興建國民住宅條例」所興建之不動產，依該買賣契約約定房屋面積一ＯＯ點二九
    平方公尺（約三十點三四坪）（含括平台、陽台、走道、樓梯間、電梯間、電梯
    機房、電氣室、機械室、管理室、屋頂水箱、門廳等共同使用部分之持分權利）
    所有權全部，其中室內面積為九一點一七平方公尺（約二十七點五八坪），包括
    自用面積十一點Ｏ六平方公尺、陽台九點八二平方公尺。有上開買賣契約書在卷
    可稽，然依地政機關建物登記謄本之記載室內面積為七十一．六六平方公尺、陽
    台五．八二平方公尺、花台三．五Ｏ平方公尺共計為八十．九八平方公尺，與契
    所載九十一．一七平方公尺，相差一Ｏ．一九平方公尺（約三坪），而系爭房屋
    共同使用部分為二九三八．七六平方公尺，持分一萬分之七十五，為二十二．Ｏ
    四平方公尺，總計為一Ｏ二．Ｏ二平方公尺，雖與契約約定之總面積相差無幾，
    但購屋者，皆著重於自用面積之多寡，購買意願亦係決之於室內坪數面積之大小
    為最重要因素，坪數大者，其居住空間大，室內設計，自較容易，對於生活品質
    影響頗大。又室內面積並不包含所謂「小公」面積在內，此觀地政機關登記資料
    ，以室內面積＋陽台＋花台即知，顯然不包括樓梯間、門廳等等，被告竟為達其
    銷售之手段，故意告知被害人乙○○將擁有室內面積廿七點五八坪為手段，致被
    害人信以為真，而予買受，建竣後始發現室內面積坪數短少三點八坪，自係以詐
    術欺騙他人交付財物，被告一再辯稱，自用面積包括「小公」在內，顯無可採。
    又依內政部頒布之國民住宅社區規劃及住宅設計規則第三十五條、第三十六條規
    定及台灣省政府函頒「台灣省獎勵投資興建國民住宅作業要點」附件七（房地買
    賣契約書範本）中所指之「自用面積」，不包括公用面積在內，「室內面積」則
    包括「自用面積」及「陽台面積」在內，此參酌前述地政機關有關本件系爭房屋
    建物登記資料相符（公用部分另有建號，與室內面積之建號不同），被告經營之
    建設公司既係政府獎勵投資興建國民住宅之業者，對於上述相關法令，自知之甚
    詳，竟為達欺騙客戶之目的，於買賣契約書內故意加大買賣房屋之面積（差三坪
    之房屋，依一般情況約有一間房間），事後又強辯自用面積應計入「小公」在內
    ，企圖混淆，何況建物登記之面積加入公用部分（按被害人持分一萬分之七十五
    計算）之總面積亦僅一Ｏ二．Ｏ二平方公尺，與契約所定一ＯＯ．二九平方公尺
    ，相差一．七三平方公尺而已，被告所辯其交付之房屋面積比契約所載面積要大
    ，亦係諉卸刑責之詞，不足採信。
  綜上所述，被告前開所辯，均係諉卸刑責之詞，不足採信。事證明確，被告犯行足
  以認定。
二查被告為建設公司負責人，於興建房屋時，故意作誇大不實之廣告，及加大買賣之
  面積，致購屋者，陷於錯誤，陸續與之訂立房地買賣交付金錢，其有不法所有之意
  圖甚明，核被告所為，係犯刑法第三百三十九條第一項之詐欺取財罪，其先後多次
  犯行，時間緊接，所犯構成要件相同，顯係基於概括之犯意，反覆為之，為連續犯
  ，應以一罪論，依法加重其刑。原審以被告犯罪不能證明而諭知無罪之判決，固非
  無見。惟查被告所建造之「上毅第一廣場」大樓，建築師設計各戶隔間牆為ＲＣ造
  ，業經本院調取各該建造執照審認無誤，且ＲＣ造與磚造之造價相差甚鉅（經台北
  市結構技師公會鑑定結果，一層造價即相差一百四十六萬零九十七元，（以送鑑之
  四樓為例，其餘各層樓，比照該樓計算例），且廣造所標榜之屋頂花園、健身房、
  三溫暖等等設備，均未設置、又或房屋坪數嚴重短少（少三坪，即少一房間），被
  告應成立上開罪行，已詳如前述，原審未詳加審究，遽為諭知無罪之判決，自有不
  當。檢察官上訴意旨執此指摘原判決不當，求為撤銷改判，為有理由，應將原判決
  撤銷改判。爰審酌被告事後均與被害人等成立民事上和解、賠償損害，被害人等亦
  分別具狀或當庭表示不予追究及被害人等所受損害之程度等一切情狀，量處有期徒
  刑六月，同時諭知易科罰金之折算標準，以示懲儆。
三檢察官另移送併辦部分即告訴人高麗卿部分（即八十六年度偵字第四二七九號），
  係告訴被告於收取管理費予以侵占，核與本件並無連續犯或牽連犯之關係，非裁判
  上一罪，無從併辦，應退還檢察官另行偵辦，併此明。
據上論斷：應依刑事訴訟法第三百六十九條第一項前段，第三百六十四條，第二百九
十九條第一項前段，刑法第三百三十九條第一項，第五十六條，第四十一條第一項前
段，罰金罰鍰提高標準條例第一條前段，第二條判決如主文。
本案經檢察官崔紀鎮到庭執行職務。
中      華      民      國      九十一    年     六     月     二十     日
                                    審判長法官  謝  志  揚
                                          法官  賴  淳  良
                                 法官  莊  謙  崇
右正本證明與原本無異。
本件不得上訴。
                                        書記官  林  明  智
中      華      民      國      九十一    年     六     月     二十一   日
